臺灣高等法院臺南分院民事判決　九十二年度重上字第八二號　Ｊ
　　　上　訴　人　乙　○　○
　　　被 上 訴人　甲　○　○.
右當事人間請求債務不履行損害賠償事件，上訴人對於中華民國九十二年十月十六日
台灣台南地方法院九十二年度重訴字第三二七號第一審判決提起上訴，本院於九十三
年三月十六日辯論終結，茲判決如左：
    主    文
上訴駁回。
第二審訴訟費用由上訴人負擔。
    事    實
甲、上訴人方面：
一、聲明：求為判決：(一)原判決廢棄。(二)被上訴人應給付上訴人新台幣（下同）壹仟
    貳佰萬元，並自民國（下同）八十九年五月一日起至清償日止按年率百分之五計
    算給付利息。(三)第一、二審訴訟費用由被上訴人負擔。(四)願供擔保，請准宣告假
    執行。
二、陳述：除與原判決記載相同者，茲引用之外，補稱：
  (一)上訴人於華南銀行麻豆分行000-000000000之支票存款帳戶，就算僅退票一張，
    上訴人即會因而破產。因該帳戶係用「金神采流行服飾」之行號及「乙○○」之
    名義設立，該行號係七十七年七月二日設立，其商標並經註冊在案。因該商號商
    譽甚佳，華南銀行麻豆分行主動邀約上訴人在該行設戶，條件是行號得在該行信
    用貸款六百萬元及「乙○○」得在該行信用貸款一百五十萬元，是該帳戶之債信
    係非常重要。設若僅有一張支票退票，除非先歸還七百五十萬元的信用貸款，縱
    使辦理退補手續，也會被銀行先行扣押戶內存款，以資先抵償七百五十萬元的信
    用貸款。進而言之，華南銀行麻豆分行之帳號，一經退票，上訴人必須立刻籌借
    現金七百五十萬元，以先償還銀行，否則債信立刻崩潰，淪為拒絕往來戶，進而
    破產。原審就此未加斟酌，即認為在法律上顯無理由，殊嫌速斷。
　(二)被上訴人遲延給付不但是有過失，更是故意：被上訴人深知上訴人急迫用錢之情
    況，乃要求開立八十九年五月七日到期的三張該帳戶面額各十萬五千元的支票，
    上訴人深感月息近八分，似嫌過高，但被上訴人堅持，乃屈服。但一再要求要八
    日下午三點半以前將借款匯到該帳戶內，並拜託被上訴人大姊李鳳之子周斌勳定
    要提醒被上訴人按時匯錢，被上訴人乃答應立刻去匯款。被上訴人離開不到二小
    時，上訴人即收到被上訴人之匯款證明傳真，同時被上訴人電話告知上訴人已將
    錢匯入該帳號內。不久周斌勳亦親自前來告知「我阿姨已將借款匯給你了」。因
    此上訴人堅信被上訴人已將借款匯到，誰知被上訴人四月八日當日竟未匯款，致
    使上訴人四月十日發生退票之情事，上訴人乃將退票之嚴重結果告知被上訴人，
    要伊負完全責任，被上訴人為避責任，乃於四月十二日補匯。從而被上訴人之遲
    延給付行為與上訴人之破產，顯有相當因果關係。
  (三)本件起訴後於原審均未開庭審理，違背闡明之義務者，其訴訟程序即有重大瑕疵
    ，而基此所為之判決，應屬違背法令（最高法院四十三年度台上字第十二號判例
    參照）。
  (四)前開帳號發生兩張退票共二十六萬六千三百九十三元，立即傳遍同業之間，因而
    引起各供貨擺專櫃廠商恐慌，立即停止供貨及撤櫃，華銀立即催討貨款，無論上
    訴人辦理退補手續均不為華銀所接受。且將金神采流行服飾支票帳戶內存款扣押
    ，從而後續到期之支票均無法兌現，而陸續退票，致拒絕往來，上訴人之各門市
    因而結束營業。究其肇因，乃因被上訴人故意欺罔而遲延給付之行為，使上訴人
    遭受重大損害之結果至為明顯，應為我國學說判例所謂「無此行為，必不生此種
    損害」，即為有因果關係，被上訴人自無不必負責之理。
　(五)依本案上訴人與被上訴人雙方契約約定該筆三十萬借款被上訴人須於八十九年四
    月八日匯入該帳號，然而被上訴人卻故意持偽造之匯款單收據欺罔上訴人，而延
    遲至八十九年四月十二日才給付該款，以致造成上訴人於八十九年四月十日發生
    退票，顯然有違民法第一百四十八條第二項之規定。
  (六)按前開帳號為甲存帳戶，不能生息，但被上訴人如將系爭款項依約定日期存入則
    上訴人得隨時動用，倘上訴人因被上訴人未將款項存入而不能動用，致受有損害
    ，尚非不得請求被上訴人賠償（最高法院六十九年台字二０三七號判例參照）。
　(七)為上訴人審級利益計，請求依民事訴訟法第四百五十一條之規定發回原審法院。
　(八)茲因被上訴人將所有之不動產脫產完畢，執行不易，乃縮減請求金額如后：
　　1.財產上之損害：六百萬元。2.所失利益：四百萬元。3.精神慰藉金：二百萬元
    。4.共計：一千二百萬元。
三、證據：援引第一審所提之證據，並提出事業登記證、註冊證、支付命令、存款往
    來明細、支票及理由單、匯款證明單（以上均影本）各一份為證。
乙、被上訴人未於言詞辯論期日到場，亦未提出任何書狀聲明及陳述。
  　理    由
甲、程序方面：
一、本件被上訴人經合法通知，無正當理由，未於言詞辯論期日到場，核無民事訴訟
　　法第三百八十六條所定各款情形，爰依上訴人之聲請，由其一造辯論判決，合先
　　敘明。
二、按「訴狀送達後，原告不得將原訴變更或追加他訴。但有下列各款情形之一者，
    不在此限：一、被告同意者。二、請求之基礎事實同一者。三、擴張或減縮應受
    判決事項之聲明者。四、因情事變更而以他項聲明代最初之聲明者。五、該訴訟
    標的對於數人必須合一確定時，追加其原非當事人之人為當事人者。六、訴訟進
    行中，於某法律關係之成立與否有爭執，而其裁判應以該法律關係為據，並求對
    於被告確定其法律關係之判決者。七、不甚礙被告之防禦及訴訟之終結者。」民
    事訴訟法第二百五十五條第一項定有明文。而在第二審程序訴之變更或追加，非
    經他造同意不得為之。但第二百五十五條第一項第二款至第六款之情形不在此限
    ，復為第二審程序所準用，亦為同法第四百四十六條第一項所定。查上訴人於原
    審起訴時原請求被上訴人應給付上訴人二千九百四十一萬九千二百三十元整，並
    自八十九年五月一日起至清償日止，按年率百分之五計算之利息。上訴人於本件
    上訴程序中請求金額減縮為「一千二百萬元」（利息部分相同），依上開說明，
    於法並無不合，應予准許。
三、按「原告之訴，依其所訴之事實，在法律上顯無理由者，法院得不經言詞辯論，
    逕以判決駁回之。」民事訴訟法第二百四十九條第二項定有明文，此項規定係屬
    言詞辯論主義之例外。查原審依上訴人提出之證據資料，認上訴人所訴之事實，
    在法律上顯然無理由，因此不經言詞辯論以判決駁回上訴人之訴，係依法而為判
    決。從而原審依上訴人之主張及其所提出之物證資料，審酌後不經言詞辯論程序
    為判決，其未行使闡明權，自是為法之所許，上訴理由主張原審未依民事訴訟法
    第一百九十九條第二項規定行使闡明權，訴訟程序有重大瑕疵，判決違背法令，
    應發回原審法院更為審理云云，洵無理由。
乙：實體方面：
一、上訴人於原審起訴主張：上訴人於八十九年四月八日與被上訴人甲○○達成借款
    之協議，約定被上訴人借款三十萬元予上訴人，並將上開借款匯入上訴人所經營
    「金神采流行服飾」於華南銀行麻豆分行000－00－0000000號所開
    立之支票存款戶內，俾利上訴人於八十九年四月十日兌付二十六萬六千三百九十
    三元之支票票款，詎被上訴人屆期竟未依約履行，遲至八十九年四月十二日始匯
    款二十九萬三千三百七十一元至上訴人上開支票存款帳戶內，致上訴人所簽發八
    十九年四月十日期、面額二十六萬六千三百九十三元之支票未能兌現而退票，淪
    為拒絕往來戶之事實，提出存款明細表、匯款收據、華銀回覆函、支票往來明細
    表、金神店舖裝修明細、所得稅申報書、原審八十九年度自字第二三八號及本院
    九十一年度上易字第一一五七號刑事判決書各乙紙為證，復有華南商業銀行麻豆
    分行九十二年九月二十五日（９２）華麻字第一三三號函及台灣票據交換所台南
    縣分所九十二年十月六日台票南縣字第００一二四號函在卷可證（原審卷第十頁
    、第二十八頁），上訴人主張因支票遭退票嗣被拒絕往來之事實，堪信真正。
二、上訴意旨略以：(一)上訴人於華南銀行麻豆分行000－00－0000000之支票存款帳戶
    ，係用「金神采流行服飾」之行號及「乙○○」之名義設立，該行號得在該行信
    用貸款陸佰萬元及「乙○○」得在該行信用貸款一百五十萬元，設若僅有一張支
    票退款，除非先歸還七百五十萬元的信用貸款，縱使嗣後辦理退補手續，也會被
    銀行先行扣押戶內存款，以資先抵償該部分信用貸款。原審認縱使被上訴人答應
    所借的款項未能在八十九年四月八日匯到該帳戶，因而有兩張支票退票，仍可辦
    退補手續及上訴人在下營農會也有一張支票退票，認定事實有誤。(二)上訴人前開
    帳號發生兩張退票共二十六萬六千三百九十三元，立即引起各供貨擺專櫃廠商恐
    慌停止供貨及撤櫃，華銀立即催討貨款，無論上訴人辦理補退手續均不為華銀所
    接受。且將該帳戶內存款扣押，從而後續到期之支票陸續退票，致拒絕往來，上
    訴人之各門市因而結束營業。究其肇因，乃因被上訴人故意欺罔上訴人而遲延給
    付之行為所致，被上訴人應負賠償責任云云。
三、依上訴人上開主張，本案應審究之重點，在於「被上訴人同意借款與上訴人，逾
    期二日始將款項匯入，是否造成上訴人支票退票以致信用破產之原因？」、「被
    上訴人是否應對上訴人負債務不履行之賠償責任。」，爰分述之：
　(一)被上訴人同意借款與上訴人，逾期二日始將款項匯入，是否造成上訴人支票退票
　　以致信用破產之原因？經查：
　　1.原審法院曾向台灣票據交換所台南縣分所函查，該行答覆結果上訴人以經營之
　　　金神采流行服飾（乙○○）名義所開支票存款戶帳號000-00-00000
　　　00號（華南銀行麻豆分行）及另一支票存款戶帳號00000000號，於
　　　八十九年四月十日共被退票三張，計(一)帳號000000000號、票號00
　　　00000號、金額二十萬四千八百八十元。(二)帳號000000000號、
　　　票號0000000號、金額六萬一千九百十三元。(三)帳號00000000
　　　號、票號0000000號、金額三十萬元。此外，上訴人所簽發之同類支票
　　　，自八十九年四月十一日起至八十九年五月二日止，陸續有四十三張支票票款
　　　無力兌現（華南銀行麻豆分行000－00－0000000號帳戶二十張、
　　　00000000號帳戶十四張、000000000號帳戶二張、支票存款
　　　帳號0000000000張），台灣票據交換所因於八十九年五月五日將上
　　　訴人列為拒絕往來戶，此有該所九十二年十月六日台票南縣字第００一二四號
　　　函在卷可稽（原審卷第二十八頁）。依上開事證，上訴人既有多張支票同時退
　　　票，被上訴人縱使於八十九年四月十日之前匯款三十萬元至上訴人所開支票存
　　　款戶帳號000-00-0000000號支票存款戶內，上訴人仍將因其餘四
　　　十三張支票票款無力兌現退票或列為拒絕往來戶，足見上訴人所以列為拒絕往
　　　來戶，並非單純因被上訴人遲延二日匯款所導致，至為灼然。況上訴人自承支
　　　票退票後七日內仍可註銷退票（本院卷第四十二頁），上訴人如於七日內辦理
　　　註銷退票，亦不生退票或被拒絕往來之效果。
　　2.上訴人雖主張「上訴人在華南銀行有信用貸款七百五十萬元，如有退票紀錄，
　　　縱使事後退補註銷，信用貸款部分應即還清，馬上凍結存款」云云，並提出該
　　　行授信契約書為佐證。按上訴人所提出華南銀行空白之授信契約書第五條係記
　　　載：「如有左列情形，無需事先通知或催告，貴行得隨時減少或授信額度或縮
　　　短借款期限，或視為到期．．．．陸：『在其他金融機構有債務逾期情形或提
　　　供貴行備償之票據到期未兌現者。』」；另第柒條記載：「立約人對貴行所負
　　　之任何一宗債務到期未依約清償者，立約人同意寄存於貴行之各種存款及對貴
　　　行之一切債權，縱其清償期尚未屆至，貴行仍得期前清償，並將期前清償之款
　　　項逕行抵銷立約人對貴行所負之債務。貴行前項預定抵銷之意思表示，自登帳
　　　扣抵時即時發生效力。同時貴行發給立約人之存款憑單、摺簿或其他憑證，於
　　　抵銷之範圍內失其效力。」，依上開文義，此項約定係指上訴人在華南銀行如
　　　有「債務逾期或提供貴行備償之票據到期未兌現」之情形，該行『得』將上訴
　　　人在該行之借款債務視為到期或縮短借款之期限，與上訴人所指「如有退票，
　　　縱使嗣後退補，全部貸款應即還清」之情形尚有差異。而依上訴人所述及其提
　　　出之電匯申請書、華南銀行存款往來明細表等物證（原審補字卷第十六頁、第
　　　十八頁）所示，被上訴人係於八十九年四月十二日（逾期二日）將二十九萬三
　　　千三百七十一元匯至上訴人上開支票存款帳戶內，仍在票據交換所規定得辦理
　　　註銷退票七日之期間內，此項支票戶內之存款金額（即二十九萬三千三百七十
　　　一元），顯足供上訴人辦理註銷退票手續（系爭支票金額僅二十六萬六千三百
　　　九十三元），惟上訴人並未如期辦理註銷退票手續，系爭支票到期未兌現責任
　　　，顯不可歸責於被上訴人。況查上訴人於系爭支票可辦理註銷七日期間（八十
　　　九年四月十日至同年四月十七日），除前被退票三紙外（金額共五十六萬六千
　　　三百九十三元），另被退票二十八張，總金額高達四百餘萬元（原審卷第二十
　　　九頁）。又華南銀行於八十九年四月十三日實行扣抵上訴人在該行之存款金額
　　　僅三千五百八十九元（本院卷第一百十頁），上訴人主張因支票帳戶存款被扣
　　　押以致到期支票均無法兌現，顯與事實不符。依上所述，上訴人主張因被上訴
　　　人未如期匯款，係造成上訴人支票退票以致信用破產之原因，顯無理由。
　(二)被上訴人是否應對上訴人負「債務不履行」之賠償責任？
    上訴人另主張「上訴人向被上訴人借款時，即開立三十一萬五千元支票與被上訴
　　人，兩造間已成立消費借貸關係，因被上訴人故意欺罔而遲延給付行為，導致上
　　訴人支票退票信用崩盤遭受重大損害，應負損害賠償責任」云云。按上訴人自承
　　被上訴人於八十九年四月十二日曾匯款二十九萬三千三百七十一元（美金九千七
　　百元）至上訴人在華南銀行帳戶之內，並有上訴人提出被上訴人電匯申請書在卷
　　足按（原審卷第十六頁），足證被上訴人已履行消費借貸之契約。雖上開匯款時
　　間與上訴人所簽發系爭支票到期日間隔二日，惟依上訴人提出被上訴人之電匯單
　　記載電匯日期「２０００．４．８」，匯款地為美國加州中亞銀行，仍在上訴人
　　票載期日之前（八十九年四月十日），雖到達時間稍後，被上訴人並無故意遲延
　　給付之情事。況上訴人自承票款在退票後七日內仍可退補註銷退票紀錄，上訴人
　　並未辦理註銷退票紀錄，又上訴人嗣後其餘退票四十三張，金額高達四百餘萬元
　　，業見上述，足見上訴人因退票信用崩盤遭受重大之損害，並不可歸責於被上訴
　　人，上訴人主張被上訴人應負債務不履行損害賠償責任，委無足採。
四、綜上所述，上訴人主張被上訴人同意借款三十萬元與上訴人，惟被上訴人未依雙
    方協議，如期於八十九年四月十日前匯款三十萬元至上訴人所經營「金神采流行
    服飾」於華南銀行麻豆分行開立之帳號000－00－0000000號支票存
    款戶內，遲至八十九年四月十二日始匯入二十九萬三千三百七十一元（美金九千
    七百元），致上訴人所簽發八十九年四月十日期、面額二十六萬六千三百九十三
    元之支票未能兌現而退票，淪為拒絕往來戶，進而使上訴人經營之店舖倒閉及信
    用破產，因此訴請被上訴人應給付上訴人財產損害六百萬元、所失利益四百萬元
    、精神慰藉金二百萬元各情並無理由。原審審酌上訴人所提出之物證，認其主張
    在法律上顯無理由，因此不經言詞辯論程序以判決駁回上訴人之訴及假執行之聲
    請，經核並無違誤。上訴意旨指摘原判決不當，求為廢棄改判，非有理由，應予
    駁回。
五、本件事証已臻明確，上訴人其餘攻擊防禦方法及証据資料，核與本件判決結果不
    生影響，不予一一論述，併予敘明。
據上論結：本件上訴無理由，依民事訴訟法第四百四十九條第一項、第四百六十三條
、第三百八十五條第一項前段、第七十八條判決如主文。
中　　　華　　　民　　　國　　九十三　　年　　　三　　　月　　三十　　　日
　　　　　　　　　　　　　　　　　　臺灣高等法院臺南分院民事第四庭
~B1審判長法官　林　　金　　村
~B2　　　法官　袁　　靜　　文
~B3　　　法官　曾　　平　　杉
右為正本係照原本作成。
如對本判決上訴，須於判決送達後二十日內向本院提出上訴狀，未表明上訴理由者，
應於上訴後二十日內向本院提出理由書。
中　　　華　　　民　　　國　　九十三　　年　　　四　　　月　　　二　　　日
~B法院書記官　葉　　秀　　珍
